【裁判字號】    92,台上,2800
【裁判日期】    920522
【裁判案由】    傷害致人於死
【裁判全文】
最高法院刑事判決                              九十二年度台上字第二八○○號
    上  訴  人  甲○○
    選任辯護人  林穆弘律師
右上訴人因傷害致人於死案件，不服台灣高等法院中華民國九十年一月十六日第二審
判決（八十九年度上訴字第二六九一號，起訴案號：台灣板橋地方法院檢察署八十八
年度偵字第二六一四九號），提起上訴，本院判決如左：
    主  文
上訴駁回。
    理  由
本件原判決認定：上訴人甲○○之兄江東旭已罹患精神疾病達十餘年，當病情發作時
常有攻擊、挑釁家人之舉動，而時與上訴人發生衝突，至民國八十八年十二月一日晚
上八時許又病情發作，持木棍破壞上訴人所有停放在台北縣樹林市○○街十三號二樓
住處樓下之ＬＫＰ｜七九六號機車，並要上訴人下樓理論，惟為上訴人所拒。至翌日
凌晨四時許，上訴人下樓察看機車受損情形時，江東旭猶留在現場，並持木棍欲毆打
上訴人未果，上訴人為防止被毆，乃騎乘機車離開現場，但江東旭仍尾隨在後。嗣上
訴人於行經樹林市○○街二巷九號前時，已未見江東旭尾隨，但惟恐再遭到江東旭攻
擊，乃隨手在路旁拾取一支四角型之木棍防身，並準備回家，待車行至樹林市○○街
一一七號旁巷口時，突又遭江東旭從後將之推倒。上訴人因不甘一再被騷擾，遂萌普
通傷害之犯意，持木棍反擊，其主觀上雖無殺害江東旭之故意，但在客觀上可預見如
以該木棍毆打人之頭部、胸部等要害，可能受傷致死，竟仍以木棍猛力毆打江東旭之
頭部、胸部及四肢等處，致其雙側耳內及鼻孔出血、左眼眶下方瘀青、右額近頂骨部
挫裂創一處、右頰平行條狀皮內出血、左顴骨部挫傷、左顏面併有皮內出血、左頸部
挫傷、左胸前近左鎖骨部下方平行條狀皮內出血一處、左胸左乳房上部平行條狀皮內
出血一處、左腹外側下方小挫裂創一處、雙手掌背部多處小挫擦傷、左上臂外側部整
面皮內出血、右手前臂外側部條狀皮內出血二處、左膝前部擦傷、右小腿前部裂傷等
傷害；嗣經解剖，發現其第一頸椎脫臼、左下頷顱骨已骨折。上訴人行兇後即將木棍
棄置於樹林市○○街四十一號前，隨即騎機車返家；而江東旭則因鈍器傷，致第一頸
椎脫臼及多發性顱骨骨折造成神經性休克，於八十八年十二月二日上午死亡。警方經
報案後於同日上午前往現場搜證，扣得上訴人遺留在現場之一隻拖鞋及其機車前燈之
碎片三片。嗣警方查得死者係江東旭後，於同日下午三時許按址前往查訪，上訴人乃
於被發覺其犯罪前向警方自首，而接受裁判，並帶同警察前往丟置木棍之處所，扣得
前揭木棍一支等情。係依憑上訴人在警訊時及偵審中之供述；證人即當時目睹毆打經
過之李建智、紀乃慈、鍾秀紅等人之證述；並有現場照片附卷及木棍一支扣案可稽，
以為論據。並敘明：(1)上訴人如何於前揭時地持木棍毆打江東旭之事實，迭據上訴人
坦承不諱，而被害人確因遭到木棍攻擊致受有前揭傷勢，並因第一頸椎脫臼及多發性
顱骨骨折造成神經性休克死亡，業經檢察官督同法醫師相驗及送請鑑定明確，有勘驗
筆錄、相驗屍體證明書、驗斷書及法務部法醫研究所法醫所醫鑑字第一三五一號鑑
定書等在卷可憑。(2)江東旭與上訴人為兄弟關係，上訴人於平時亦曾照顧或維護江東
旭，此次係因不堪江東旭之騷擾而持木棍予以毆打，其主觀上雖無殺害江東旭之故意
；但頭部、胸部乃人體之生命要害，以質地堅硬之四角型木棍施以重擊，足以成傷，
且有可能因傷致死，此為一般人在客觀上所能預見，上訴人為智慮成熟之成年人，在
客觀上當亦有預見之可能，其能預見而不預見，予以毆打，致江東旭受傷死亡，該傷
害行為與被害人之死亡，即有因果關係。(3)上訴人雖辯稱，當時係基於正當防衛云云
。惟上訴人於檢察官偵查中已供稱：「他把我連人帶車推倒後，我就與他發生肢體衝
突，之後我就拿逃走之後在地上撿的木棍反擊」；且於第一審法院訊問時承認：「在
八德街一一七號巷口，突然有人從我背後推我，我跌倒爬起來後，看到是江東旭推我
，這時江東旭又徒手要打我，我就拿木棍打他」。依當時情形，江東旭僅係徒手將上
訴人推倒；而上訴人於八十八年十二月三日執行羈押時，經台灣台北看守所為入所之
身體檢查，上訴人之身體並無任何傷勢，且自述其身體「無內外傷」，有台灣台北看
守所八十九年四月二十九日北所傑衛字第二二○七號函所檢附之「新收被告內外傷紀
錄表」在卷可憑。足見上訴人持木棍攻擊之前，江東旭縱曾將上訴人推倒及有肢體衝
突；但於持木棍攻擊時，其侵害已經過去，即不得僅憑其主觀上之預測，擔心江東旭
可能有後續之攻擊行為，即先行下手攻擊。況目擊證人李建智、紀乃慈、鍾秀紅等人
亦證稱：上訴人係於江東旭倒地時，持木棍攻擊，致其當場吐血，且於離去後再折返
予以毆打。上訴人亦承認，於江東旭倒地無抵抗能力時，仍繼續毆打，及於離去時，
因江東旭還在怒罵，又折返再予毆打。再就江東旭之頭部、胸部及四肢等處傷痕累累
；而上訴人之身體並未任何傷勢等情觀之，上訴人之攻擊行為顯與正當防衛之要件不
合，上訴人所辯出於正當防衛云云，即無可採。因認上訴人確有傷害致人於死之行為
，為其所憑之證據及認定之理由。核上訴人所為，係犯刑法第二百七十七條第二項前
段之傷害致人於死罪，查上訴人於被發覺其犯罪前向前來處理之警察自首，而接受裁
判，已據上訴人供明在卷，並有警訊筆錄可查，爰依刑法第六十二條前段規定減輕其
刑。至於警員鄭昇勇、張明和雖證稱：按江東旭之住址前往查訪時，在該處發現另一
隻與命案現場相同之拖鞋，因而產生懷疑。惟刑法第六十二條所謂發覺，固非以有偵
查犯罪權之機關或人員確知其人犯罪無誤為必要，而於對其發生嫌疑時，即得謂為已
發覺；但此項對犯人之嫌疑，仍須有確切之根據得為合理之可疑者，始足當之，若單
純主觀上之懷疑，要不得謂已發生嫌疑（本院七十二年臺上字第六四一號判例參照）
。本案之承辦警員按江東旭之住址前往查訪時，雖發現另一隻拖鞋，但就該拖鞋屬於
何人所有？何人穿著至命案現場？均尚不明瞭，自不能據此即認為已經發覺何人犯罪
，而影響於上訴人之自首。又江東旭已罹患精神疾病多年，時有攻擊、挑釁家人之舉
動，上訴人屢遭其威脅、騷擾，已據其母江張金鑾、兄弟江東昇、江東隆及阿姨張玉
花供明在卷，並有馬偕紀念醫院診斷證明書可憑。而本件於案發時，係在江東旭精神
病發作之情況下，上訴人因不堪其擾致一時情緒失控，而持木棍反擊，衡量其情節，
可謂情輕法重，在客觀上足以引起一般同情，其犯罪情狀尚堪憫恕，倘處以法定最低
度刑，猶嫌過重，再依刑法第五十九條規定，酌量減輕其刑，並遞減輕之。爰撤銷第
一審不當之判決，適用刑法第二百七十七條第二項前段、第六十二條前段、第五十九
條，並審酌上訴人尚無前科紀錄，與被害人係兄弟關係，且本件犯罪係因被害人之騷
擾而引起，上訴人於犯罪前已飽受刺激，及其犯罪之手段、所生之損害與犯罪後之態
度等一切情狀，量處有期徒刑二年六月，經核於法尚無違誤。上訴意旨仍執前詞爭辯
，或稱是正當防衛，或對原審取捨證據認定事實之職權行使，及原判決理由已予說明
之事項，重為事實之爭執，為無理由，應予駁回。
據上論結，應依刑事訴訟法第三百九十六條第一項，判決如主文。
中      華      民      國    九十二    年      五      月    二十二    日
                              最高法院刑事第十一庭
                                  審判長法官  呂  潮  澤
                                        法官  白  文  漳
                                        法官  陳  世  雄
                                        法官  孫  增  同
                                        法官  林  開  任
      右正本證明與原本無異
                                              書  記  官
中      華      民      國    九十二    年      五      月    二十七    日


司法院資訊處製作；財團法人民間司法改革基金會備份。
